【裁判字號】    97,上易,117
【裁判日期】    970604
【裁判案由】    拆屋還地等
【裁判全文】
臺灣高等法院臺中分院民事判決         97年度上易字第117號
上  訴  人  甲○○
                      弄12號
被上訴人    臺灣省台中農田水利會
法定代理人  乙○○
訴訟代理人  林俐伶律師
            黃鼎鈞律師
複代理人    陳銘傑律師
上列當事人間拆屋還地等事件，上訴人對於中華民國97年1月25
日臺灣臺中地方法院96年度訴字第1729號第一審判決提起上訴，
本院於民國97年5月21日辯論終結，玆判決如下：
    主  文
上訴駁回。
第二審訴訟費用由上訴人負擔。
    事實及理由
一、被上訴人主張：坐落臺中市西屯區○○○段608之16地號土
    地（下稱系爭土地）為被上訴人所有，上訴人多年來未經被
    上訴人同意，占有使用如原判決附圖（下稱附圖）所示A、B
    部分土地，搭蓋車庫或供種植之用，經被上訴人通知限期拆
    除地上物、返還土地，上訴人仍置之不理。上訴人之行為侵
    害被上訴人之所有權，並受有相當於租金之不當得利，茲以
    系爭土地申報地價每平方公尺新台幣（下同）4320元，按年
    息6%計算上訴人民國（下同）91至95年間使用土地應給付之
    補償金，為3萬8880元（4320元×30平方公尺×5年×6%）等
    情，爰依民法第七百六十七條、第一百八十四條、第一百七
    十九條規定，求為命：上訴人將系爭土地上如附圖所示B部
    分（面積10平方公尺）之地上物拆除，連同A部分（面積20
    平方公尺）土地返還被上訴人；並給付被上訴人3萬8880元
    之判決。
二、上訴人則以：依農田水利會聯合會訂定，並經行政院農業委
    員會備查施行之「農田水利會會有被占用之非事業用土地處
    理原則」第四點第一項規定：「會有土地於八十二年七月二
    十一日前已實際占用，並願繳清五年使用補償金者，得辦理
    出租」、第三項規定：「第一項承租人於租賃期限屆滿前三
    個月內提出申購者，水利會得依農田水利會財產處理要點第
    十六點之規定程序報准後公開標售，承租人有依同樣條件優
    先購買權」，上訴人自74年間即使用系爭土地，就系爭土地
    有優先承租與承購權，並已表達承租、購買系爭土地之意願
    ，被上訴人應依上開處理原則辦理。且上訴人於被上訴人94
    年12月8日通知違法拆除處分後，即再三向行政院農業委員
    會提出陳情書，雖未用訴願字樣，然已為不服原處分之意思
    表示甚明，即應認訴願已合法提起，本件即應履行行政先行
    程序。又被上訴人既主張上訴人於94年11月某日竊佔系爭土
    地搭建車庫云云，何能請求91至95年間之使用補償金，應依
    實際占用日計收，或按上訴人提出之優先購買系爭土地條件
    ，被上訴人應為對待給付等語，資為抗辯。
三、查，系爭土地為被上訴人所有，上訴人占用如附圖所示B部
    分面積10平方公尺土地搭蓋車庫，及使用如附圖所示A部面
    積20平方公尺土地等情，為兩造所不爭（見本院卷17頁背面
    ），並有土地登記謄本、現場照片為憑（見原審中簡字卷8
    、9頁），且經原審會同兩造及台中市中興地政事務所人員
    勘驗現場，製有96年5月29日勘驗筆錄、土地複丈成果圖（
    即附圖）在卷可參（見原審中簡字卷20至24頁），自堪信為
    真實。
四、按所有人對於無權占有或侵奪其所有物者，得請求返還之，
    民法第七百六十七條前段定有明文。以無權占有為原因，請
    求返還土地者，占有人對土地所有權存在之事實無爭執，而
    僅以非無權占有為抗辯者，土地所有權人對其土地被無權占
    有之事實無舉證責任，占有人自應就其取得占有係有正當權
    源之事實證明之（最高法院85年度台上字第1120號判決參照
    ）。被上訴人主張上訴人無權占有系爭土地，上訴人對被上
    訴人為系爭土地之所有人並不爭執，惟否認係無權占有，並
    以前詞置辯，上訴人自應證明其合法占有之權源。查，上訴
    人表示願依「農田水利會會有被占用之非事業用土地處理原
    則」承租或承購，並提出陳情書、行政院農業委員會函、農
    田水利會函、立法委員及市議員服務處函為憑（見原審訴字
    卷17、18、32至35頁），惟農田水利會雖屬公法人，然其就
    被占用之非事業用土地之出租、出售，並非基於推行農田水
    利事業之行政目的，僅係在不妨害公有土地依法管理使用原
    則下，基於私經濟地位所為管理處分行為，故其是否同意出
    租、出售，自仍得本於私法契約自由原則予以決定。再查，
    依兩造不爭執之「農田水利會會有被占用之非事業用土地處
    理原則」（見本院卷17、21頁）第二點規定：「農田水利會
    對被占用之會有非事業用土地，應積極清理，依法訴請返還
    。但符合本原則者得依以下各點規定處理。」、第四點第一
    項、第三項規定：「會有土地於民國八十二年七月二十一日
    前已實際占用，並願繳清五年使用補償金者，得辦理出租。
    第一項承租人於租賃期限屆滿前三個月內提出申購者，水利
    會得依農田水利會財產處理要點第十六點之規定程序報准後
    公開標售，承租人有依同樣條件優先購買權。」，由上開規
    定觀之，農田水利會對會有被占用之非事業用土地，係以積
    極清理，依法訴請返還為原則，而對82年7月21日前已實際
    占用，並願繳清5年使用補償金者，係「得」辦理出租，非
    「應」辦理出租；且縱為該處理原則第四點第一項之承租人
    ，仍需於租賃期滿前3個月內提出申購，農田水利會亦非承
    租人申購即「應」出售土地，而係「得」依農田水利會財產
    處理要點第十六點規定之程序報准後辦理公開標售，依決標
    結果，承租人有依同樣條件優先購買權，即此優先購買權，
    申購人需先為承租人，並依期限提出購買土地之申請，再於
    農田水利會決定出售，辦理公開標售後，該承租人方得主張
    優先購買權。是上訴人縱於82年7月21日前即已使用系爭土
    地，被上訴人依上開處理原則，仍以依法訴請返還為原則，
    對是否與上訴人就系爭土地訂定租賃契約，仍有選擇之權；
    且上訴人現非系爭土地承租人，尚無依上開處理原則第四點
    第三項主張優先購買之權。上訴人所辯其已向被上訴人表達
    購買系爭土地之意願，依上開處理原則，其有優先承租、購
    買之權，被上訴人應准其承租、買受，且被上訴人未為行政
    處分，致其無法為行政救濟，其已向行政院農業委員會提出
    陳情書，本件未履行行政先行程序云云，均不足採。上訴人
    既無法舉證占用系爭土地之正當權源，被上訴人依民法第七
    百六十七條規定，訴請上訴人拆除地上物並返還無權占有之
    土地，自屬有據，應予准許。
五、按無法律上之原因而受利益，致他人受損害者，應返還其利
    益，民法第一百七十九條所明定。其得請求返還之範圍，應
    以對方所受之利益為度。而無權占用他人土地，可得相當於
    租金之利益，為社會通常之觀念。上訴人無權占有系爭土地
    如附圖所示A、B部分，既經認定，被上訴人依民法第一百七
    十九條規定，請求上訴人返還相當於租金之不當得利，自屬
    有據。查，上訴人於本院、原審及臺中地方法院檢察署就被
    上訴人告訴上訴人竊佔案件偵查中，多次自陳74年間即占用
    系爭土地一部份水利地，供庭院種植、養殖之用，之後便搭
    建車庫，94年間僅係整修云云（見本院卷17頁背面、原審訴
    字卷14、68頁、中簡字卷12頁），上訴人之配偶亦稱約73年
    間就開始使用系爭土地（見原審中簡字卷21頁），足認上訴
    人使用系爭土地迄今已逾20年。至於上訴人於本院所辯：被
    上訴人既主張上訴人於94年11月某日竊佔系爭土地搭建車庫
    ，何能請求91至95年間之使用補償金，應依實際占用日計收
    云云（見本院卷4頁），惟查被上訴人本件係起訴主張上訴
    人於「94年11月30日之前某日」無權占用系爭土地（見原審
    中簡字卷5頁），非主張上訴人94年11月間始占用系爭土地
    ，而上訴人使用系爭土地已達20餘年，被上訴人僅請求上訴
    人給付無權占用部分土地91至95年間之使用補償金，核無不
    合。按依土地法第一百零五條準用同法第九十七條所定，建
    築基地之租金，按申報地價年息百分之十為限，乃指基地租
    金之最高限額，除以基地申報地價為基礎外，尚須斟酌基地
    之位置，工商業繁榮之程度，承租人利用基地之經濟價值及
    所受利益，並與鄰地租金相比較以為決定，並非必達申報總
    地價年息百分之十最高額（最高法院61年台上字第1695號、
    46年台上字第855號、68年台上字第3071號判例參照）。本
    院審酌上訴人占有使用之如附圖所示A部分係草皮，B部分為
    鐵架造烤漆浪板材質、供車庫使用，系爭土地自91年起至95
    年間公告現值每平方公尺1萬6000元至2萬3000元不等（見原
    審訴字卷51頁），均高於申報地價每平方公尺4320元甚多等
    情，因認依每平方公尺4320元年息6%計算上訴人不當得利數
    額，尚屬允當，依此計算，上訴人91至95年間5年內之不當
    得利為3萬8880元（計算式：4320元×30平方公尺×5年×6%
    ＝38880元），被上訴人請求上訴人如數給付，應予准許。
    又被上訴人就系爭土地，並無與上訴人訂定租賃契約或買賣
    契約之義務，已如前述，自無應為對待給付始能請求上訴人
    返還不當得利之情事，上訴人辯稱被上訴人應為對待給付云
    云，顯無足採。本院既已依不當得利法律關係命上訴人給付
    3萬8880元，被上訴人另以侵權行為法律關係為同一聲明之
    請求，即無庸再予審究，併此敘明。
六、綜上所述，被上訴人依民法第七百六十七條、第一百七十九
    條規定，請求上訴人將系爭土地上如附圖所示B部分（面積
    10平方公尺）之地上物拆除，連同A部分（面積20平方公尺
    ）土地返還被上訴人；並給付被上訴人3萬8880元，均有理
    由，應予准許。是則原判決為被上訴人勝訴之判決，並依兩
    造聲明分別為供擔保後准予或免為假執行之宣告，經核於法
    並無不合。上訴論旨，仍執前詞，指摘原判決不當，求予廢
    棄改判，為無理由，應予駁回。本件事證已臻明確，兩造其
    餘攻擊防禦方法及舉證，核與本件判決結果不生影響，毋庸
    逐一論列，併此敘明。
據上論結：本件上訴為無理由，依民事訴訟法第四百四十九條第
一項、第七十八條，判決如主文。
中    華    民    國    97    年    6     月    4     日
                  民事第一庭    審判長法  官  吳火川
                                      法  官  陳繼先
                                      法  官  饒鴻鵬
以上正本係照原本作成。
不得上訴。
                                      書記官  林明冬
中    華    民    國    97    年    6     月    4     日
                                                      Ａ


司法院資訊處製作；財團法人民間司法改革基金會備份。
